【裁判字號】    99,上易,107
【裁判日期】    990707
【裁判案由】    拆屋還地等
【裁判全文】
臺灣高等法院高雄分院民事判決         99年度上易字第107號
上  訴  人  丙○○
訴訟代理人  乙○○
被  上訴人  甲○○
訴訟代理人  陳清朗律師
複  代理人  邱超偉律師
上列當事人間請求拆屋還地等事件，上訴人對於中華民國99年3
月15日台灣屏東地方法院98年度訴字第416 號所為第一審判決提
起上訴，本院於民國99年6 月23日言詞辯論終結，判決如下：
      主    文
原判決關於駁回上訴人後開第二項之備位之訴及該部分假執行之
聲請暨訴訟費用之裁判均廢棄。
被上訴人應再給付上訴人新台幣壹仟玖佰捌拾捌元及應自民國九
十八年六月一日起至返還屏東縣內埔鄉○○段一七六地號土地之
日止，按月再給付上訴人新台幣柒拾陸元。
其餘上訴駁回。
第一、二審訴訟費用由被上訴人負擔六分之一，餘由上訴人負擔
。
事 實 及 理 由
一、上訴人主張：
  (一)坐落屏東縣內埔鄉○○段176 地號土地（下稱系爭土地），
    為伊所有，民國（下同）83、84年間伊之子曾育才，因要建
    蓋房屋居住，商請伊於起訴狀附圖所示斜線之位置建築房屋
   （即門牌屏東縣內埔鄉○○村○○路108 號鋼筋混凝土造4 層
    建物，建號：同段43建號，下稱系爭房屋），計為建築房屋
    屋使用土地面積有：退縮道路面積115.56平方公尺。法
    定空地面積129.04平方公尺。房屋基地（以地面層計算）
    48.44 平方公尺。後方增建面積11.30 平方公尺。合計使
    用土地面積304.34平方公尺。伊為兒子提供上開土地建屋居
    住，並未設定地上權及租賃，僅依民法第464 條無償借用。
    嗣因曾育才在外負債，經債權人聲請原審法院95年度執字第
    9541號強制執行事件，拍賣系爭房屋，由被上訴人承受取得
    該屋，但因上開使用借貸僅具債權效力，對嗣後承受房屋之
    被上訴人並無效力，且被上訴人至今亦從未繳付地租，則其
    房屋占用伊之土地，屬無權占有，為此依民法第767 條第1
    項前段之規定為先位聲明之請求。
  (二)退一步言，如認上訴人不能請求拆屋還地，上訴人自得依租
    賃關係請求被上訴人給付租金或依不當得利法律關係請求被
    上訴人給付相當於租金之利益。依前所述，系爭房屋使用土
    地之面積共304.34平方公尺，依系爭土地公告現值每平方公
    尺新台幣（下同）2400元計算，為78萬7296元，類推適用土
    地法第97條第1 項所定城市房屋租金之限制以不超過年息10
    % 為限法則，請求以年息10% 計算，被上訴人每年應付租金
    為7 萬8729元，除以12個月，每月應付6560元。而被上訴人
    係自95年11月28日承受系爭房屋，則自該日起算至上訴人起
    訴之日止，計欠95年1 個月、96年12個月、97年12個月、98
    年5 個月，合計30個月租金，乘以每月租金6560元，共積欠
    19萬6800元，並應自98年6 月1 日起至返還占用土地之日止
    ，按月給付伊6560元。
  (三)綜上，爰依法提起本件訴訟，並為先位聲明：1.被上訴人應
    將系爭房屋（含增建部分11.30 平方公尺）拆除，將土地交
    還上訴人。2.願供擔保請准宣告假執行。備位聲明：1.被上
    訴人應給付上訴人19萬6800元，及自98年6 月1 日起至返還
    占用土地之日止，按月給付6560元。2.願供擔保請准宣告假
    執行。
二、被上訴人則以：
  (一)伊之前手曾育才係向上訴人租地建屋，伊並非無權占有，故
    上訴人不得主張拆屋還地。伊係於95年11月28日向原審法院
    民事執行處聲明以107 萬6000元之債權金額，承受系爭房屋
    ，並於96年3 月30日辦理所有權移轉登記完畢。而上訴人自
    曾育才興建系爭房屋後，即與曾育才同住並長期占用系爭房
    屋，此由原審法院97年4 月16日履勘時，系爭房屋內有1 年
    約60餘歲之人，經現場呼喊是否為「丙○○」本人，該人答
    稱是，且原審法院97年度潮簡字第122 號伊向上訴人請求遷
    讓房屋事件之97年5 月15日庭期辯論通知書，亦係送達系爭
    房屋地址，而由上訴人本人親收無訛，則上訴人與曾育才顯
    係共同住居於系爭房屋而有同財共居之情事；而上訴人當初
    提供系爭土地予曾育才興建系爭房屋時，原即預期系爭房屋
    永久使用系爭土地，即上訴人基於父子關係亦占有使用系爭
    房屋，兩相受利，雖系爭房屋遭強制執行致上訴人無法再有
    使用系爭房屋之利益，然上訴人前已使用系爭房屋10多年，
    對上訴人而言，其已獲得提供土地供曾育才使用之對價，而
    有利益，則上訴人與曾育才雙方應有相互使用或利用對方財
    產之情形，應可認上訴人與曾育才間有租用土地之法律關係
    存在，上訴人稱其與曾育才間就系爭土地僅成立無償使用借
    貸關係云云，與事實不合。
  (二)又衡諸一般父子間基於感情及就財產之處理而言，通常渠等
    間並不會簽訂租賃關係之書面契約，或以書面設定其他權利
    ，此具為社會上一般常識者所皆知；且就系爭房屋占用系爭
    土地，雖無書面證據顯示係基於租賃關係，而最高法院48年
    臺上字第1457號判例謂：土地與房屋為各別之不動產，各得
    單獨為交易之標的，且房屋性質上不能與土地使用權分離而
    存在，亦即使用房屋必須使用該房屋之地基，故土地及房屋
    同屬於一人，而將土地及房屋分開、同時或先後出賣，其間
    雖無地上權設定，然除有特別情事，可解釋為當事人之真意
    ，限於賣屋而無基地之使用外，均應推斷土地承買人默許房
    屋承買人繼續使用土地。尋繹其規範之本旨，乃側重於房屋
    所有權與基地利用權一體化之體現，並基於房屋既得使用權
    保護原則之考量，進一步肯認基地使用權不因基地物權之嗣
    後變動而受影響，藉以調和土地與建物之利用關係，庶符社
    會正義之要求。是房屋所有人對土地所有人原已取得基地利
    用權，嗣將土地或房屋出賣，致房地異主時，雖與上開判例
    所稱之土地及房屋同屬一人情形未盡相同，但就該判例規範
    之目的及債權物權化之趨勢而言，認應依「相類事實，應為
    相同處理」之法理而為類推適用。上訴人基於父子之親情關
    係，提供系爭土地予曾育才興建系爭房屋時，應寓有：「只
    要系爭建物存在之一天，系爭建物即有權占用系爭土地」之
    意思，且伊依法承受系爭房屋時，亦預期系爭房屋係有權占
    用系爭土地，如今因系爭房屋遭拍賣由伊取得，上訴人即請
    求買受人拆屋還地，實有違誠信，亦非公平。
  (三)縱認上訴人與曾育才間無土地租賃關係存在，然系爭房屋當
    初係伊以107 萬6000元承受，倘經拆除，對伊及國家社會不
    得謂損失不大，上訴人先同意曾育才興建系爭房屋至不堪使
    用時為止，於系爭房屋拍賣時，上訴人均無表示承買之意，
    迨伊嗣後承買，使債務人曾育才得以清償債務，獲有相當對
    價後，上訴人遽以拍定人（即被上訴人）無權占用土地為由
    ，請求拆除房屋，對曾育才乃至其家庭或自己所得之利益似
    不多，但對善意信賴司法機關拍賣之伊損失則甚大，故上訴
    人拆屋還地之請求，顯係權利濫用，而背於誠信原則。從而
    ，上訴人先位聲明，尚無理由。
  (四)上訴人主張以系爭土地公告現值計算相當租金之損害賠償金
    額，然土地法第97條既已明定以申報地價為計算基礎，當無
    任由上訴人自行主張以公告現值計算之理。又伊於95年間承
    受系爭房屋後，並無法即為使用，且系爭土地附近周圍為檳
    榔園、魚池、豬舍、廟宇等，並無商業活動，即伊占有系爭
    土地所得之利益並不甚多，應無逕以法定最高限額（系爭土
    地申報總價年息10% ）計算之理，故上訴人備位請求於超過
    土地之申報總價年息5%部分，為無理由。另系爭房屋為4 層
    鋼筋混凝土造建物，第1 層之面積係48.44 平方公尺，後方
    增建廚房之面積為11.30 平方公尺，即伊於系爭土地占用而
    受有利益之面積僅有59.74 平方公尺而已，並非293.04平方
    公尺，其餘空地部分仍由上訴人管領占用中，從而其主張伊
    受有土地面積293.04平方公尺之利益，自不足採等語資為抗
    辯。並聲明：1.上訴人先位及備位之訴均駁回。2.如受不利
    判決，願供擔保請求宣告免為假執行。
三、原審判決上訴人先位之訴及假執行之聲請均駁回。被上訴人
    應給付上訴人7964元。被上訴人應自98年6 月1 日起至返還
    占用土地之日止，按月給付上訴人304 元。上訴人其餘備位
    之訴及其假執行之聲請均駁回。上訴人不服提出上訴，於本
    院上訴聲明：(一)原判決駁回上訴人先位之訴部分廢棄。(二)前
    項廢棄部分，被上訴人應將坐落屏東縣內埔鄉○○段第176
    地號土地上（門牌號碼：屏東縣內埔鄉○○村○○路108 號
    ）鋼筋混凝土造四層樓房全部拆除（面積：187.44平方公尺
    ），並將土地交還上訴人。(三)原判決駁回上訴人其餘備位之
    訴部分廢棄。(四)前項廢棄部分，被上訴人應再給付上訴人19
    萬6800元，及自98年6 月1 日起，按月再給付上訴人6256元
    。(五)第一審及上訴費用由被上訴人負擔。
    被上訴人於本院答辯聲明：(一)上訴駁回。(二)上訴費用由上訴
    人負擔。
四、兩造不爭執之事項：
    上訴人主張系爭土地為其所有，83、84年間其子曾育才因要
    建屋居住，商請上訴人於起訴狀附圖所示斜線之位置建築系
    爭房屋，該房屋退縮道路面積為115.56平方公尺，法定空地
    面積為129.04平方公尺，房屋基地地面層之面積為48.44 平
    方公尺，後方增建面積為11.30 平方公尺，合計304.34平方
    公尺，該屋建造完成後供曾育才之父（上訴人）、母及曾育
    才與其子女居住。嗣曾育才在外負債，經債權人聲請原審法
    院95年度執字第9541號強制執行事件，拍賣系爭房屋，由被
    上訴人標得，及被上訴人迄今均未繳納地租等事實，業據提
    出土地、建物登記第二類謄本、建物測量成果圖、使用執照
    及房屋稅籍證明書影本各1 份為證（見原審卷第9 、10、11
    、21、92頁），此部分自堪信為真實。
五、兩造爭執之事項：
  (一)先位之訴：被上訴人承受系爭房屋後，兩造間之法律關係為
    何？被上訴人是否為無權占有？上訴人依民法第767 條第1
    項前段規定，訴請被上訴人拆除系爭房屋並返還土地，有無
    理由？
  (二)備位之訴：上訴人依租賃及不當得利之法律關係，請求被上
    訴人給付租金或相當於租金之利益，請求擇一判決，有無理
    由？如有，金額以多少為適當？
六、本院之判斷：
  (一)被上訴人承受系爭房屋後，兩造間之法律關係為何？被上訴
    人是否無權占有？上訴人依民法第767 條第1 項前段規定，
    請求被上訴人拆除系爭房屋並返還土地，有無理由？
    1.按土地及其土地上之房屋同屬一人所有，而僅將土地或僅
      將房屋所有權讓與他人，或將土地及房屋同時或先後讓與
      相異之人時，土地受讓人或房屋受讓人與讓與人間或房屋
      受讓人與土地受讓人間推定在房屋得使用期限內，有租賃
      關係，其期限不受第449 條第1 項規定之限制，民法第42
      5條之1定有明文。
    2.本件系爭土地為上訴人所有，系爭房屋則係上訴人之子曾
      育才所建，為曾育才名義所有，惟系爭房屋建造完成後係
      供上訴人及曾育才與子女所共同居住使用，已如前述，是
      可認上訴人基於父子之親情關係及其自身亦使用系爭房屋
      ，其提供系爭土地供其子曾育才興建系爭房屋，應寓有：
      「只要系爭房屋存在之一天，系爭建物即有權占有系爭土
      地」之意思，從而，此種情形自應類推適用上開民法第42
      5 條之1 規定，推定被上訴人於承受系爭房屋時，與土地
      所有權人即上訴人間在房屋得使用期限內，有租賃關係，
      其期限不受民法第449 條第1 項規定之限制。則被上訴人
      自非無權占有，從而上訴人先位之訴依民法第767 條第1
      項前段規定請求被上訴人拆除系爭房屋並將土地返還上訴
      人，自屬無理由。
  (二)上訴人依租賃關係請求被上訴人給付租金或依不當得利法律
    關係請求被上訴人給付相當於租金之利益，請求擇一判決，
    有無理由？如有，金額以多少為適當？
    1.如上所述，被上訴人承受系爭房屋後與系爭土地所有權人
      即上訴人間成立租賃關係，且兩造就租金數額不能協議，
      上訴人請求法院判決給付，法院自應定其數額而為判決此
      觀民法第425條之1第2項之規定自明。
    2.再按「城市地方房屋之租金，以不超過土地及其建築物申
      報總價年息百分之十為限」、「第97條、第99條及第101
      條之規定，於租用基地建築房屋均準用之。」土地法第97
      條第1 項及第105 條分別定有明文。查系爭土地之地目為
      建，使用分區為特定農業區，使用地類別為甲種建築用地
      ，有土地登記謄本可佐（見一審卷第9 頁），且附近均為
      傳統農村聚落，對面為檳榔園、魚池、豬舍，約300 多公
      尺前有國王宮、福德祠等廟宇，無商業活動等，除為原審
      法院97年度潮簡字第122 號確定判決所認定外（見一審卷
      第13、15頁），亦為兩造所不爭（見一審卷第90頁背面）
      ，且有相片4 張附於原審卷足憑（見一審卷第53、54頁）
      ，並另審酌系爭土地公告現值每平方公尺為1200元，自行
      申報地價每平方公尺僅248 元（見一審卷第86頁）而現今
      政府之土地公告現值與市價較為接近，故本院認上訴人得
      請求之租金以依申報地價總額百分之10計算為適當（參最
      高法院47年台上字第1827號判例）。
    3.復查，上訴人主張，系爭房屋後有增建部分，占用土地之
      面積為11.30 平方公尺一事（見一審卷第50頁），除有房
      屋稅籍證明書1 份足佐（見一審卷第92頁）外，並為被上
      訴人所自認（見一審卷第88頁），自堪信實。又依系爭房
      屋之使用執照所載，房屋基地第1 層之面積為48.44 平方
      公尺，而道路退縮與法定空地面積固分別為115.56及129.
      04平方公尺（見一審卷第11頁），惟均係系爭房屋與同路
      108-1 號房屋所共用，因為此2 房屋當時係同時設計與興
      建，此有內埔鄉公所98年12月15日屏內鄉建字第09800190
      34號函所附之建築面積計算表1 份可參（見一審卷第66頁
      ），故上開道路退縮及法定空地面積，應按2 間房屋各自
      分擔之面積計算，始屬合理。而經原審函請該公所區分2
      間房屋各自之道路退縮及法定空地面積後，據覆以計算書
      1 份（見一審卷第81、82頁），依該計算書所載，B 棟即
      系爭房屋之退縮道路面積為52.65 平方公尺，法定空地面
      積為71.36 平方公尺，故此部分亦堪認定。再加上前述系
      爭房屋後增建之面積11.30 平方公尺及第1 層之面積48.4
      4 平方公尺後，共183.75平方公尺（計算式：52.65 平方
      公尺＋71.36 平方公尺＋11.30 平方公尺＋48 .44平方公
      尺），是此面積即為被上訴人系爭房屋占用系爭土地之面
      積。被上訴人茲雖抗辯，系爭房屋第1 層之面積為48.44
      平方公尺，後方增建廚房之面積為11.30 平方公尺，故其
      於系爭土地占用而受利益之面積僅有59.74 平方公尺而已
      ，其餘空地部分仍由上訴人管領占用中云云；然查，道路
      退縮面積及法定空地面積均為縣政府建管單位於核發建築
      執照時，依據相關之建築法規所要求與計算，核屬系爭房
      屋能合法使用，取得使用執照之必備條件，被上訴人可因
      該面積之規劃而享有得合法使用系爭房屋之利益，故堪認
      此2 項面積為其應承擔之使用面積，始符法制。
    4.另按依民法第759 條規定，被上訴人於領得系爭房屋之不
      動產權利移轉證書時，即已取得系爭房屋之所有權。查被
      上訴人係於96年3 月26日收受不動產權利移轉證書，有送
      達證書1 紙附卷可稽（見執行卷第155 頁），是其自斯時
      起始能認定開始占用系爭土地，上訴人主張，應自被上訴
      人承受系爭房屋之時即95年11月28日起算租金或相當於租
      金之利益，尚非可取。
    5.末查，系爭土地自96年1 月起迄今之申報地價，均為每平
      方公尺248 元，有系爭土地之地價第二類謄本及公務用謄
      本各1 份可憑（見一審卷第52、86頁），故系爭房屋占用
      系爭土地，每年相當於租金之利益為4,557 元（183.75平
      方公尺248 元10% ），每月為380 元（4557元12月
      =380元以下四捨五入），每日為12元（4557365 日）。
      而上訴人主張被上訴人應1 次給付之金額係計算至98 年5
      月底止，是經計算結果，此期間上訴人得請求被上訴人給
      付之租金為9952元（計算式：6 日12元＋26月380 元
      ）；是上訴人逾此部分之請求，為無理由，不予准許。至
      按月給付部分，依上開計算結果，可知上訴人主張被上訴
      人應自98年6 月1 日起至返還使用土地之日止，按月給付
      其380 元，為有理由，應予准許；其逾此範圍之請求，不
      予准許。上訴人依不當得利法律關係請求部分，不予以論
      述，併此明。
七、綜上所述，上訴人先位之訴，依民法第767 條第1 項前段規
    定，訴請被上訴人拆除系爭房屋並返還系爭土地為無理由，
    原審就此部分予以駁回，雖非以此理由，其結果並無不當，
    上訴意旨求予就此部分廢棄改判，為無理由，應予駁回。備
    位之訴部分，原審就上訴人請求一次給付部分所命給付尚不
    足1988元，就上訴人請求自98年6 月1 日起按月給付部分，
    所命每月給付金額尚不足76元，故上訴人上訴意旨求予再命
    被上訴人給付此不足之金額部分為有理由，自應由本院將原
    判決駁回此部分請求及假執行之聲請廢棄改判命被上訴人再
    給付此不足額部分，至超過部分原審予以駁回，雖非以此為
    理由，惟其結果仍無不同，此部分上訴為無理由，應予駁回
    。
八、據上論結，本件上訴為一部有理由，一部無理由，依民事訴
    訟法第450條、第449條第1項、第79條，判決如主文。
中    華    民    國    99    年    7    月    7    日
                              民事第四庭
                                  審判長法官 蔡文貴
                                  法      官 謝靜雯
                                  法      官 黃科瑜
以上正本證明與原本無異。
本判決不得上訴。
中    華    民    國    99    年    7     月    12    日
                                  書  記  官 彭筱瑗

司法院資訊處製作；財團法人民間司法改革基金會備份。
